【裁判字號】    97,家訴,38
【裁判日期】    970528
【裁判案由】    確認婚姻無效
【裁判全文】
臺灣桃園地方法院民事判決              97年度家訴字第38號
原      告  乙○○
被      告  甲○○
上列當事人間請求確認婚姻關係不成立事件，於民國97年5 月14
日言詞辯論終結，本院判決如下：
    主      文
原告之訴駁回。
訴訟費用由原告負擔。
    事實及理由
一、按確認法律關係之訴，非原告有即受確認判決之法律上利益
    者，不得提起之；確認證書真偽或為法律關係之基礎事實存
    否之訴，亦同。民事訴訟法第247 條第1 項定有明文。所謂
    即受確認判決之法律上利益，係指因法律關係之存否不明確
    ，原告主觀認為其法律上地位有不安之危險存在，而此項危
    險得以對於被告之確認判決除去者。經查本件原告以兩造結
    婚並無公開儀式及兩位以上證人為由，請求確認兩造婚姻不
    成立等語，業為被告所否認，顯見原告就兩造婚姻關係之存
    否即有主觀之不明確，足致原告主張兩造婚姻不成立之法律
    上地位有受侵害之危險，而此危險，於本院認原告之主張為
    有理由時，並得以確認判決加以除去，揆諸前揭說明，原告
    自有即受本件確認判決之法律上利益，是原告自得提起本件
    確認婚姻關係不成立之訴。
二、原告主張於兩造於民國90年1 月2 日結婚，並於同年月5 日
    至戶政機關辦理結婚登記，惟兩造結婚之初並無任何公開儀
    式，亦無公開宴請親友，僅隨意找兩位親友即訴外人丙○○
    、戊○○具名蓋章，事後才告知丙○○及戊○○，又原告僅
    在1 次約了10幾個朋友唱卡拉OK時有說兩造已經結婚之語，
    並無在公開請客場合說過兩造已經結婚，是兩造結婚並無公
    開之儀式及2 人以上之證人，兩造之婚姻關自不成立，為此
    提起本件訴訟等語，並聲明：確認原告與被告間之婚姻關係
    不成立。
三、被告則以被告於89年底從台北搬回桃園時，適逢原告之母過
    世服孝，所以原告請其兩位友人戊○○及丁○○一起為兩造
    蓋章證婚，當時原告表示蓋用丙○○之章做主婚人即可。待
    服孝期滿，兩造即在桃園市○○街70號之尚青餐廳2 樓宴請
    3 桌親友，兩造結婚具有公開儀式，且有戊○○、丁○○兩
    位證人，當時原告有跟客人說被告是其老婆，說兩造已經辦
    理結婚，是兩造婚姻有效成立等語資為抗辯，並聲明：如主
    文所示。
四、兩造不爭執之事實：
    兩造於90年1 月2 日簽署結婚證書，並於同年月5 日至戶政
    事務所辦理結婚之戶籍登記。
五、再按結婚，應有公開之儀式及2 人以上之證人。經依戶籍法
    為結婚之登記者，推定其已結婚。又結婚不具備第982 條第
    1 項之方式者，無效。96年5 月23日修正前民法第982 條、
    第988 條第1 款定有明文。本件兩造陳述其婚姻關係成立或
    不成立之事實均發生在89、90年間，是本件應適用修正前之
    上開民法規定。至96年5 月23日修正公布之民法第982 條，
    固規定：結婚應以書面為之，有2 人以上證人之簽名，並應
    由雙方當事人向戶政機關為結婚之登記。」，惟依民法親屬
    編施行法於96年5 月23日修正公布增定之第4 條之1 規定：
    「中華民國96年5 月4 日修正之民法第982 條之規定，自公
    布後1 年施行。」，可知上開修正後之條文，在本件言詞辯
    論終結時尚未開始施行，故本件訴訟自不適用上開新修正規
    定。
六、又按「民法第982 條所謂結婚公開之儀式，及2 人以上之證
    人云者，在結婚儀式未規定以前，無論其依舊俗或依新式，
    但使其舉行結婚儀式係屬公然，一般不特定之人均可共見，
    即為公開之儀式，至於證人雖不必載明於婚書，但必須當時
    在場親見，並願負證明責任之人。」（司法院院字第859 號
    解釋參照）、「依民法第982 條，結婚固應有公開之儀式及
    2 人以上之證人，但儀式及證人之身分如何，法律本無限定
    ，若於除夕日舉行拜祖或其他公開之儀式，並有家族或其他
    2 人以上在場可為證人，即不能不認為與該條所定之要件相
    符。」（司法院院字第955 號解釋參照）、「結婚應有公開
    之儀式及2 人以上之證人，所謂公開儀式，無論依舊俗或新
    式，均無不可，所謂證人，亦不必載明於婚書，祇須曾在場
    目睹為已足，兩造依舊俗舉行結婚儀式，並宴請親友，已達
    不特定人得以共見之公開狀態，自不能以當事人未穿禮服未
    結彩帶而否認兩造間有結婚之事。至於：：：男女結婚並非
    以立具證書為要件，故兩造事後憑以申報戶籍登記之結婚證
    書，雖填寫日期為61年4 月18日，相差1 日，亦無妨其有效
    婚姻之成立」（參照最高法院69年度台上字第66號判決意旨
    ）、「上訴人主張係在『小孩滿月』時補行婚禮，而『小孩
    滿月』時曾在被上訴人服役之連上宴客，又為不爭之事實。
    如果此宴客，係為表達兩造結為夫婦之意義而舉行，而此意
    義又為與宴者所瞭解；則無論有無世俗所謂拜天地拜高堂乃
    至進洞房等節目之進行，應均不失為公開之結婚儀式。倘為
    公開之結婚儀式，亦不因其時適有『小孩滿月』之喜，而異
    其效果。」（參照最高法院70年度台上字第71 3號判決意旨
    ）可知因法律並無規定結婚之儀式內容，因此只要具有公開
    之儀式，使在場之人均認識其為結婚者，且有2 人以上之證
    人在場共見共聞，其婚姻即為成立。
七、原告又主張兩造結婚並無公開儀式及2 人以上之證人，兩造
    之婚姻關係並不成立乙節，則為被告所否認，並以前開情詞
    ，辯稱：兩造事後有補請宴客，兩造婚姻有效成立等語。經
    查兩造據以辦理結婚戶籍登記之結婚證書上具名、蓋章之主
    婚人丙○○及證婚人戊○○，在蓋章當時，實際上均未參加
    兩造之婚禮，事後亦未參加兩造舉行之婚宴或結婚儀式乙節
    ，業據證人丙○○及戊○○到庭陳證甚明（見本院97年4 月
    17日言詞辯論筆錄），固可信原告此部分之主張為真實，被
    告辯稱證人戊○○有參加其婚宴云云，並不可採。惟證人戊
    ○○另結證稱：當時是原告的母親往生，兩造有講要另外找
    時間舉行公開儀式等語（見本院97年4 月17日言詞辯論筆錄
    ），足認兩造均同意在原告母親喪事辦妥後，另外擇日舉行
    結婚之公開儀式。又查證人己○○結證稱：其當天打牌，傍
    晚時，被告跟其說去餐廳吃飯，其問被告為何要請客，被告
    說要在尚青餐廳補請結婚，當時有3 桌，朋友舉杯對兩造敬
    酒說恭喜，兩造分開到各桌敬酒，兩造是結婚登記有1 段時
    間後才請客，我們大家就跟他們說「恭喜、白頭偕老」，其
    及當時吃飯的人都認為他們已經結婚等語（見本院97年5 月
    14日言詞辯論筆錄），足證兩造在辦理結婚之戶籍登記後，
    確實席開3 桌宴請親友，告知親友其2 人結婚之事，並在宴
    客當時以敬酒方式向赴宴親友表達結婚之意，而接受赴宴親
    友之結婚祝福，當時赴宴之親友亦認識兩造乃為結婚而請客
    ，應堪認定，原告主張其從無在公開請客場合說過兩造已經
    結婚云云，顯屬不實，要無可取。而依前段說明，結婚之公
    開儀式既無法定之方式，兩造前開宴客之舉動，既足使在場
    之人得以共見共聞，並認識其為結婚，且參與該場宴客之親
    友多達3 桌，明顯多於2 人以上之證人，堪認兩造已於辦理
    結婚之戶籍登記後，補行公開之儀式，並經2 人以上之證人
    在場見證，則依照修正前民法第982 條第1 項規定，兩造之
    婚姻關係已經有效成立，被告此部分之抗辯，要屬可採，原
    告主張兩造結婚並無公開儀式及2 人以上之證人云云，不足
    採信。從而原告據此不足採信之事由，訴請確認兩造之婚姻
    關係不成立，自無理由，應予駁回。
八、本件事證已臻明確，兩造其餘攻擊防禦方法及舉證，核於判
    決之基礎及結果均無影響，無庸一一論列，附此敘明。
據上論結，本件原告之訴為無理由，依民事訴訟法第78條之規定
，判決如主文。
中    華    民    國    97    年    5     月    28    日
                        家事法庭法  官  林雯娟
上列正本證明與原本無異。
以上正本係照原本作成。
如對本判決上訴應於判決送達後20日內向本院提出上訴狀（須附
繕本），並繳納上訴費用。
中    華    民    國    97    年    5     月    28    日
                                書記官  楊慧伶


司法院資訊處製作；財團法人民間司法改革基金會備份。
